【裁判字號】    92,簡,106
【裁判日期】    920801
【裁判案由】    綜合所得稅
【裁判全文】
臺北高等行政法院判決                            九十二年度簡字第一○六號
  原      告  甲○
  被      告  財政部台北市國稅局
  代  表  人  張盛和（局長）
  訴訟代理人  乙○○
右當事人間因綜合所得稅事件，原告不服財政部中華民國九十一年十二月三十一日台
財訴字第○九一○○六一八四九號訴願決定（案號：第00000000號），提起
行政訴訟。本院判決如左：
    主  文
原告之訴駁回。
訴訟費用由原告負擔。
    事  實
緣原告民國（下同）八十九年度綜合所得稅結算申報，經被告查得與其配偶孟淑清所
得分開申報，而申報書未填寫配偶姓名，乃併課原告當年度綜合所得稅，核定綜合所
得總額為新台幣（下同）一、二一五、○二一元，淨額為六五六、○二一元，補徵稅
額三七、四八二元，漏稅額為一四、五六三元，並依所得稅法第一百十條第一項規定
，按漏稅額處一倍之罰鍰一四、五○○元（計至百元止）。原告不服，主張申報書係
委由被告學生服務隊填寫，請准予免罰等語，申請復查，經被告於九十一年十月四日
以財北國稅法字第○九一○二二三九四三號復查決定書駁回申請，原告猶表不服，提
起訴願，亦遭決定駁回，遂就罰鍰部分向本院提起行政訴訟。茲摘敘兩造主張之理由
意旨如次：
一原告主張之理由略謂：查本件之納稅義務人即原告乃八十歲之高齡老人，每年均按
  時提前赴被告之大安稽徵所申報所得稅，並提前繳納稅款，為標準之納稅義務人。
  由於每年之繳稅說明，均不易為民眾瞭然，故設有學生服務隊，代排隊之納稅人填
  寫申報書，這是為民服務之德政，原告也是請服務學生代填後，繳納稅款。孰料夫
  婦合併申報，與分開申報，原告與代填學生均不清楚，故有違配偶得分開申報之誤
  ，核有漏報稅款，實非「故意」，而是「不知」申報規定變更。這種「非故意」及
  「不知」情形，應予不罰，以薄稅斂。又原告核定應補繳三七、四八二元，已當場
  補繳，證明原告繳稅之誠意，又再罰一四、五○○元，對「非故意」與「不知」之
  良民，實屬嚴苛，請鈞院撤銷訴願決定及原處分關於罰鍰部分等語。
二被告主張之理由略謂：(一)本件原告於辦理八十九年度綜合所得稅結算申報時，與其
  配偶孟淑清所得分開申報，短漏所得稅額一四、五六三元，被告原處分依相關規定
  按漏稅額一四、五六三元處一倍罰鍰一四、五六三元（計至百元）。(二)至原告主張
  ：申報書係委由被告學生服務隊填寫，請准予免罰等語。經查原告八十九年度綜合
  所得稅結算申報書並未蓋有工讀生代填專用章，縱如原告所稱係由工讀生代填申報
  書，惟工讀生僅代為填寫申報書，關於申報內容仍須由原告於確認後簽章申報，該
  申報對納稅義務人直接發生效力。是原告未與其配偶合併辦理結算申報，縱非故意
  ，仍難卸免其過失之責任，自仍應受罰。被告按漏稅額處一倍之罰鍰一四、五○○
  元，尚無不合。據上論述，本件原處分及所為復查、訴願決定均無違誤，請駁回原
  告之訴等語。
      理  由
一按「納稅義務人已依本法規定辦理結算申報，但對依本法規定應申報課稅之所得有
  漏報或短報情事者，處以所漏稅額兩倍以下之罰鍰。」為行為時所得稅法第一百十
  條第一項所明定。又「人民違反法律上之義務而應受行政罰之行為，法律無特別規
  定時，雖不以出於故意為必要，仍須以過失為其責任條件。但應受行政罰之行為，
  僅須違反禁止規定或作為義務，而不以發生損害或危險為其要件者，推定為有過失
  ，於行為人不能舉證證明自己無過失時，即應受處罰‧‧‧。」司法院釋字第二七
  五號解釋有案。又「夫妻分開申報而未於申報書寫明配偶關係，致稽徵機關無法歸
  戶其所得合併課稅者，應依所得稅法第一百十條第一項歸戶補稅送罰。其漏稅額計
  算，應以夫妻合併課徵計算之應納稅額，減除夫妻分開申報各自計算之應納稅額之
  和後之差額認定。‧‧‧。」及「綜合所得稅納稅義務人委託他人代為辦理所得稅
  結算申報，該申報對納稅義務人直接發生效力，如有漏報所得情事，自應依所得稅
  法第一百十條之規定論罰。」復分別為財政部六十九年四月三十日台財稅第三三四
  四九號函及六十八年三月九日台財稅第三一四九三號函釋有案。上開函釋，均係財
  政部基於職權所為釋示，未逾越法律規定，自可適用。
二查本件原告與其配偶孟淑清之八十九年度綜合所得稅結算申報，係分開申報，且申
  報書均未填寫配偶姓名，致稽徵機關無法歸戶其所得合併課稅，嗣經被告查獲核定
  應補徵稅額三七、四八二元，此有原告與其配偶之各別申報書、核定通知書等附原
  處分卷可稽，原告對此亦不否認，並已於九十一年八月二十三日繳清稅款確定在案
  。原告起訴所爭執者為其申報書係委託被告所設學生服務隊代填，並無故意，不應
  處罰鍰等語。查原告之申報書，縱如其所述，係委由學生服務隊代填，惟代填之內
  容，仍經原告確認後簽名申報，該申報對原告直接發生效力，原告與配偶分開申報
  ，且未填寫配偶姓名，致有漏稅情事，縱非故意，亦難認無過失，自應受罰，從而
  被告按所漏稅額一四、五六三元處一倍罰鍰一四、五○○元（計至百元止），此亦
  有漏稅額計算表及處分書附原處分卷可按，揆諸首揭規定及說明，核無違誤，訴願
  決定，予以維持，亦無不合，原告起訴意旨，非有理由，應予駁回。
三據上論結，本件原告之訴為無理由，依行政訴訟法第二百三十六條、第九十八條第
  三項前段，判決如主文。
中      華      民      國    九十二    年      八      月      一      日
                            臺 北 高 等 行 政 法 院  第 一 庭
                                                     法    官  黃本仁
右為正本係照原本作成。
本件以訴訟事件所涉及之法律見解具有原則性者為限，始得於本判決送達後二十日內
向本院提出上訴狀並表明上訴理由，如已於本判決宣示後送達前提起上訴者，應於判
決送達後二十日內補具上訴理由（均按他造人數附繕本），且經最高行政法院許可後
方得上訴。
中      華      民      國    九十二    年      八      月      四      日
                                                     書 記 官  姚國華


司法院資訊處製作；財團法人民間司法改革基金會備份。
